臺灣高雄地方法院民事判決　　　　　　　　　　　　　九十二年度國簡上字第一號
　　上　訴　人　丁○○
　　被上訴　人　高雄市苓雅區戶政事務所
　　法定代理人　丙○○
　　訴訟代理人　戊○○
　　　　　　　　甲○○
　　被上訴　人　中央健康保險局高屏分局
　　法定代理人　乙○○
　　訴訟代理人　洪耀臨　律師
　　複　代理人　徐國安　　　　.
當事人間請求損害賠償事件，上訴人對於民國九十二年六月十一日本院九十一年度雄
簡字第八五０號第一審判決提起上訴，本院於民國九十三年三月一日言詞辯論終結，
判決如下：
    主      文
上訴駁回。
第二審訴訟費用由上訴人負擔。
    事      實
甲、上訴人方面：
一、聲明：
  (一)原判決廢棄。
  (二)右廢棄部分，被上訴人高雄市苓雅區戶政事務所應給付上訴人新台幣（下同）十
    萬元，被上訴人中央健康保險局高屏分局應給付上訴人二十五萬元，及均自起訴
    狀繕本送達翌日起至清償日止，按年息百分之五計算之利息。
  (三)第一、二審訴訟費用由被上訴人負擔。
二、陳述：除與原審判決書所載者相同茲予引用外，補稱：
  (一)原審雖認上訴人之身分證統一編號係於民國四十四年即配賦，而國家賠償法係於
    七十年七月一日施行，依該法第二條第二項規定請求國家賠償，必須公務員之不
    法行為及其所生損害，二者均發生在國家賠償法施行之後，始得為之，故本件被
    上訴人高雄市苓雅區戶政事務所縱有上訴人主張之不法行為，上訴人亦不得請求
    國家賠償等語。惟被上訴人高雄市苓雅區戶政事務所既自承於八十三年六月二十
    七日即發現上訴人與訴外人陳耀明之身分證統一編號重複，並於當時將上訴人之
    身分證統一編號由原Ｚ000000000號更正為Ｚ000000000號，
    竟未將此等更正通知上訴人，致上訴人於八十四年三月一日欲以國宏企業股份有
    限公司（以下簡稱國宏公司）負責人身分參加全民健康保險時，經被上訴人中央
    健康保險局高屏分局以負責人姓名不符予以退件，迄至八十五年十二月二十一日
    上訴人至戶政事務所更換身分證時，始知悉上訴人之身分證統一編號與他人重複
    之情，上訴人因而需更換個人及國宏公司各項證照，更無法於八十四年三月一日
    至八十七年十一月間加入全民健康保險，享受健保福利，復遭被上訴人中央健康
    保險局高屏分局追繳保費，此等損害均非於上訴人身分證統一編號配賦時即發生
    ，而係因被上訴人高雄市苓雅區戶政事務所未及於八十三年六月二十七日先行以
    正式公文通知上訴人更換證件所致，顯見被上訴人高雄市苓雅區戶政事務所之不
    法侵害行為及其所生之損害均係於國家賠償法施行後發生，自無原審認定無法依
    據國家賠償法請求損害賠償之情形。
  (二)又被上訴人中央健康保險局高屏分局於上訴人前後二次以國宏公司負責人身分申
    請加入全民健康保險時，縱誤抓身分證統一編號相同之訴外人陳耀明而認負責人
    姓名不符，然被上訴人中央健康保險局高屏分局當時並無不能依身分證統一編號
    以外之姓名、年籍等資料再予審核之情形，豈能將此等過失責任推諉於電腦誤抓
    即可免責？況被上訴人中央健康保險局高屏分局於八十四年三月一日起承辦全民
    健康保險業務時，即知國宏公司之負責人為上訴人，被上訴人中央健康保險局高
    屏分局亦於八十七年十一月三十日以健保高承字第八七０二五九００號函函覆國
    宏公司承認其業務過失；且上訴人遲至八十七年十一月三十日始知悉上訴人於八
    十四年間申請加入全民健康保險遭核退之主要原因係因身分證統一編號與他人重
    複，被上訴人中央健康保險局高屏分局於八十四年迄八十七年間均未將此等理由
    告知上訴人，嗣後卻以上訴人未加入全民健康保險為由，要求上訴人必須依法補
    繳健保費用，該處分自難謂妥適；而上訴人無法加入全民健康保險期間所生之損
    失，既係因被上訴人中央健康保險局高屏分局未盡核對義務及疏未告知上訴人核
    退理由所致，被上訴人中央健康保險局高屏分局自有依法賠償上訴人之責任。
  (三)又上訴人係於八十七年十一月五日至被上訴人中央健康保險局高屏分局查證未能
    加入全民健康保險之原因時，始知被上訴人中央健康保險局高屏分局相關承辦人
    員之疏失，並非如被上訴人所稱上訴人於八十五年十二月二十一日至被上訴人高
    雄市苓雅區戶政事務所更換新身分證時即知。是上訴人自八十七年十一月三日知
    悉上述情形後，即於八十九年八月十八日向被上訴人二人提出國家賠償之申請，
    經被上訴人二人拒賠後，再向鈞院提起本件民事訴訟，是上訴人之請求權並無罹
    於時效之情。
三、證據：援用原審之立證方法，另提出全民健康保險投保單位成立通知書、財政部
    高雄市國稅局八十八年度營利事業所得稅未分配盈餘核定稅額繳款書各一紙為證
    。
乙、被上訴人方面：
一、被上訴人高雄市苓雅區戶政事務所方面：
  (一)聲明：
    (1)上訴駁回。
    (2)第二審訴訟費用由上訴人負擔。
  (二)陳述：除與原審判決書所載者相同茲予引用外，補稱：
    (1)按國家賠償法第二條第二項規定國家賠償之成立，必須公務員於執行職務行使
      公權力時，因故意或過失不法侵害人民自由權利者始負賠償責任。而依內政部
      於七十年一月十五日台內戶字第０三五六號函頒「國民身分證統一編號重複或
      錯誤案件處理要點」第一條規定，重號當事人均在同一戶政事務所而其統一編
      號又係該所配賦者，該戶政事務所應即查明原配賦底冊予以更正一方之重號或
      另配號碼，並將處理情形逕復稅捐機關，而本件係因高雄縣鳳山市第二戶政事
      務所於八十三年六月七日依訴外人陳耀明之申請函文追查發現上訴人之身分證
      統一編號與訴外人陳耀明之身分證統一編號重號，被上訴人高雄市苓雅區戶政
      事務所即依前開處理要點予以更正，並將結果復知高雄縣鳳山市第二戶政事務
      所，並通知上訴人換發新證，被上訴人高雄市苓雅區戶政事務所更正上訴人身
      分證統一編號之行為均係依法令而為，並無何故意或過失之不法行為可言。況
      上訴人之身分證統一編號係於五十六年間配賦，當時即與訴外人陳耀明之身分
      證統一編號重號，是縱被上訴人高雄市苓雅區戶政事務所有上訴人主張之不法
      行為，亦無國家賠償法之適用。
    (2)又上訴人於八十四年三月一日欲以國宏公司負責人名義加入全民健康保險時，
      即經被上訴人中央健康保險局高屏分局以負責人身分證統一編號顯示負責人為
      陳耀明為由，函覆上訴人因負責人姓名不符退件，斯時上訴人即知其身分證統
      一編號與他人重複之情形，其自可於查明後向戶政事務所申請更正，其竟捨此
      不為，而任令其未加入全民健康保險，是上訴人所主張其未加入全民健康保險
      所生之損害，顯係因其自身不予查明更正及繳納保費所致，與被上訴人高雄市
      苓雅區戶政事務所更正其身分證統一編號之行為並無相當因果關係。況依「全
      民健康保險法特殊情形自墊醫療費用核退作業要點」規定，上訴人只需補辦加
      保並於保費繳清後六個月內檢具醫療費用收據即可申請核退，更可見上訴人主
      張其支出醫療費用之損失，與被上訴人高雄市苓雅區戶政事務所更正其身分證
      統一編號之行為並無相當因果關係。再者，上訴人就其主張之損害或損失，並
      無任何證據以實其說，其主張自無可採。
    (3)又上訴人於八十五年十二月二十一日換發新證時，即知其身分證號碼錯誤之情
      形，迄其提起本件民事訴訟時顯已逾二年，是上訴人之請求權已罹於時效無疑
      。
  (三)證據：援用原審之立證方法，另提出印鑑卡一紙為證。
二、被上訴人中央健康保險局高屏分局方面：
  (一)聲明：
    (1)上訴駁回。
    (2)第二審訴訟費用由上訴人負擔。
  (二)陳述：除與原審判決書所載者相同茲予引用外，補稱：
    (1)上訴人未能於八十四年三月一日至八十七年十一月間加入全民健康保險，實係
      因其身分證統一編號與訴外人陳耀明者相同，而被上訴人中央健康保險局高屏
      分局辦理相關電腦資料作業中所產生無可避免判讀之差異結果，並非被上訴人
      中央健康保險局高屏分局有何故意或過失行為所致；且被上訴人中央健康保險
      局高屏分局自全民健康保險開辦以來，均會按月寄送「投保單位健保費計算明
      細表」，其上即載有參加投保人員之各項資料，上訴人發現其本人姓名資料未
      載於上揭明細表內，基於一般善良管理人之注意，自應向被上訴人中央健康保
      險局高屏分局查詢，豈有長期明知漏列卻遲遲不予加保，迨身體有恙支付鉅額
      醫療費用後始控訴被上訴人中央健康保險局高屏分局不允其加保？況上訴人既
      為國宏公司之負責人，執有公司執照或營利事業登記證，被上訴人中央健康保
      險局高屏分局何以能片面否定上訴人乃國宏公司負責人此一容易舉證之客觀事
      實？輔以上訴人於庭上屢次慷慨指責被上訴人中央健康保險局高屏分局，倘其
      確遭被上訴人中央健康保險局高屏分局人員片面否認為國宏公司之負責人，上
      訴人豈有就此不了了之長達數年之理？上訴人指述被上訴人中央健康保險局高
      屏分局無故不允其加保，顯與常理有悖。
    (2)又依全民健康保險法特殊情形自墊醫療費用核退作業要點，上訴人可於補辦加
      保並於保費繳清後六個月內檢具醫療費用收據申請核退，上訴人拒不履行繳費
      義務，卻欲享有全民健康保險醫療費用補貼之權利，顯非事理所平。
    (3)末者，上訴人自承其於八十五年十二月二十一日即知悉身分證統一編號與人同
      號而更換新號，上訴人所提出相關單據之最後日期亦為八十七年十一月，若依
      上開單據所載之最後時間即八十七年十一月計算其請求權時效，其請求權時效
      至八十九年十一月即行屆滿，上訴人雖曾於八十九年八月十八日向被上訴人中
      央健康保險局高屏分局提出書面請求而中斷時效之進行，惟上訴人並未於請求
      後六個月內起訴，時效視為不中斷，迄至上訴人於九十一年三月五日提起本件
      民事訴訟止，其請求權顯已逾二年之消滅時效。
  (三)證據：援用原審之立證方法，另提出國宏公司投保單位保費計算明細表五紙為證
    。
    理      由
一、上訴人起訴主張：上訴人原身分證統一編號為Ｚ000000000號，因與訴
    外人陳耀明之身分證統一編號重號，被上訴人高雄市苓雅區戶政事務所乃將之更
    正為Ｚ000000000號，竟未將此事通知上訴人，迄上訴人於八十五年十
    二月二十一日更換身分證時始知悉上情，上訴人因被上訴人高雄市苓雅區戶政事
    務所未即時告知更正身分證統一編號一事，致需更換上訴人個人及國宏公司相關
    證照資料，共計支出費用十萬元。另上訴人於八十四年間欲以國宏公司負責人名
    義加入全民健康保險時，遭被上訴人中央健康保險局高屏分局以負責人姓名不符
    核退，當時上訴人之身分證統一編號雖與訴外人陳耀明相同，被上訴人中央健康
    保險局高屏分局之電腦誤抓國宏公司之負責人姓名為陳耀明，惟被上訴人中央健
    康保險局高屏分局並非不能以其他方式加以查核，被上訴人中央健康保險局高屏
    分局竟未詳加查核，且未將上訴人遭退保之原因告知上訴人，致上訴人自八十四
    年三月一日起至八十七年十一月止均未能享有全民健康保險之福利，其間上訴人
    因病經家庭醫師開立抗生素及各種藥品醫治病情，並經專家建議做肝臟超音波檢
    查，所需各項醫藥費用合計二十萬元，另上訴人因加保事宜多次奔波，亦支出相
    關費用五萬元。爰依國家賠償法之相關規定，請求被上訴人高雄市苓雅區戶政事
    務所應給付上訴人十萬元，被上訴人中央健康保險局高屏分局應給付上訴人二十
    五萬元，及均自起訴狀繕本送達翌日起至清償日止，按年息百分之五計算之利息
    。
二、被上訴人高雄市苓雅區戶政事務所則以：上訴人之身分證統一編號係於五十六年
    間配賦，縱被上訴人高雄市苓雅區戶政事務所有上訴人所指之不法侵害行為，亦
    因發生於國家賠償法施行之前而無國家賠償法之適用；又被上訴人高雄市苓雅區
    戶政事務所依職權更正上訴人之身分證統一編號，乃係依照內政部於七十年一月
    十五日台內戶字第０三五六號函頒「國民身分證統一編號重複或錯誤案件處理要
    點」所為，自無何故意或過失之不法行為可言；且上訴人於被上訴人中央健康保
    險局高屏分局以負責人身分不符退保時，本即可於查明後申請更正身分證統一編
    號，竟未為此等行為，任其未加入全民健康保險，顯見上訴人主張其因未加入全
    民健康保險所生之損害係因上訴人未予查明及未繳納保費所致，況依「全民健康
    保險法特殊情形自墊醫療費用核退作業要點」規定，上訴人只需補辦加保並於保
    費繳清後六個月內檢具醫療費用收據即可申請核退，可見上訴人主張其支出醫療
    費用之損失，與被上訴人高雄市苓雅區戶政事務所更正其身分證統一編號之行為
    間並無相當因果關係；末者，上訴人於八十五年十二月二十一日換發新證時，即
    知其身分證號碼錯誤之情形，迄其提起本件民事訴訟時顯已逾二年，是上訴人之
    請求權已罹於時效等語資為抗辯。
三、被上訴人中央健康保險局高屏分局則以：上訴人未能於八十四年三月一日至八十
    七年十一月間加入全民健康保險，係因其身分證統一編號與訴外人陳耀明者相同
    ，而被上訴人中央健康保險局高屏分局辦理相關電腦資料作業中所產生無可避免
    判讀之差異結果，並非被上訴人中央健康保險局高屏分局有何故意或過失行為所
    致；且依全民健康保險法特殊情形自墊醫療費用核退作業要點，上訴人可於補辦
    加保並於保費繳清後六個月內檢具醫療費用收據申請核退，對上訴人權益之保障
    尚屬周到；況上訴人於八十五年十二月二十一日即知悉身分證統一編號與人同號
    而更換新號，上訴人所提出相關單據之最後日期亦為八十七年十一月，若依上開
    單據所載之最後時間即八十七年十一月計算其請求權時效，其請求權時效至八十
    九年十一月即行屆滿，上訴人雖曾於八十九年八月十八日向被上訴人中央健康保
    險局高屏分局提出書面請求而中斷時效之進行，惟上訴人並未於請求後六個月內
    起訴，時效視為不中斷，迄至上訴人於九十一年三月五日提起本件民事訴訟止，
    其請求權顯已逾二年之消滅時效等語資為抗辯。
四、上訴人主張其原身分證統一編號因與訴外人陳耀明者相同，而經被上訴人高雄市
    苓雅區戶政事務所依職權於八十三年六月間予以更正，上訴人至八十五年十二月
    二十一日更換國民身分證時始知悉前開重號及更正情事，及上訴人於八十四年三
    月一日欲加入全民健康保險時，經被上訴人中央健康保險局高屏分局退保，迄八
    十七年十一月始加保，並遲至八十七年十一月三十日始知悉其係因身分證統一編
    號重號始無法加保之情事，及上訴人曾於八十九年八月十八日以書面向被上訴人
    高雄市苓雅區戶政事務所、中央健康保險局高屏分局請求賠償遭拒等事實，有戶
    籍登記簿、統一號碼更正登記申請書、國民身分證申請書、被上訴人中央健康保
    險局高屏分局八十七年十一月三十日健保高承字第八七０二五九００號函、八十
    九年九月二十一日健保高承一字第八九０二一六四０號函、請求書、被上訴人高
    雄市苓雅區戶政事務所八十九年十一月六日高市苓戶字第六八六六號函各一件在
    卷可稽，且為兩造所不爭執，自堪信為真實。又被上訴人均以上訴人之請求權已
    罹於時效為辯，是本件首應審究者即上訴人之請求權是否已罹於時效？
五、按賠償請求權，自請求權人知有損害時起，因二年間不行使而消滅，自損害發生
    時起，逾五年者亦同，國家賠償法第八條第一項定有明文。又按消滅時效，因左
    列事由而中斷：一請求；時效因請求而中斷者，若於請求後六個月內不起訴，視
    為不中斷；民法第一百二十九條第一項第一款、第一百三十條亦分別定有明文。
    經查，上訴人於八十五年十二月二十一日更換新國民身分證時，即知其原身分證
    統一編號因與人重號而經被上訴人高雄市苓雅區戶政事務所更換新身分證統一編
    號，及其於八十七年十一月三十日時即知其未能加入全民健康保險係因身分證統
    一編號與人重號，被上訴人中央健康保險局高屏分局誤認訴外人陳耀明始為國宏
    公司負責人等情，已如前述，而上訴人主張其因被上訴人高雄市苓雅區戶政事務
    所、中央健康保險局高屏分局不法侵害行為所生之損害乃其為更換個人及國宏公
    司相關證照所支出之費用，及其於八十四年三月一日至八十七年十一月間未能加
    入健康保險自費支出之醫療費用，亦經上訴人陳明在卷，是上訴人主張之損害顯
    均係於八十七年十一月三十日前發生並為上訴人所知悉，揆諸國家賠償法第八條
    第一項支規定，上訴人之損害賠償請求權時效至遲於八十七年十一月三十日即開
    始進行。又上訴人雖曾於八十九年八月十八日向被上訴人高雄市苓雅區戶政事務
    所、中央健康保險局高屏分局提出賠償之請求，惟遲至九十一年三月五日始向本
    院提出本件民事訴訟一情，亦有民事起訴狀上之收文戳一枚可憑，是上訴人之損
    害賠償請求權時效雖曾因上訴人向被上訴人高雄市苓雅區戶政事務所、中央健康
    保險局高屏分局提出請求之中斷，然其未於請求後六個月內起訴，依民法第一百
    三十條規定，其時效視為不中斷。因之，以上訴人指述被上訴人高雄市苓雅區戶
    政事務所、中央健康保險局高屏分局為不法侵害行為及損害發生之時間均在八十
    七年十一月三十日之前，上訴人並於八十七年十一月三十日前即知悉損害之發生
    ，上訴人遲至九十一年三月五日始提起本件民事訴訟，其間又無其他中斷時效之
    事由存在，則上訴人之請求權顯已罹於二年之短期時效，被上訴人所為時效抗辯
    ，自屬可採。
六、從而，本件上訴人之損害賠償請求權既已罹於二年時效而消滅，則上訴人請求被
    上訴人高雄市苓雅區戶政事務所應給付上訴人十萬元，被上訴人中央健康保險局
    高屏分局應給付上訴人二十五萬元，及均自起訴狀繕本送達翌日起至清償日止，
    按年息百分之五計算之利息，自無理由，原審為上訴人敗訴之判決，所持之理由
    雖有不同，然其結果並無二致，上訴意旨指陳原審判決不當，請求廢棄，並無理
    由，應予駁回。
七、本件事證已臻明確，兩造其餘攻擊防禦方法及舉證，核與判決無影響，爰不一一
    論述，併此敘明。
結論：本件上訴為無理由，依民事訴訟法第四百三十六條之一第一項、第三項、第四
百四十九條第二項、第七十八條，判決如主文。
中　　　華　　　民　　　國　　九十三　　年　　　三　　　月　　 十五 　　日
　　　　　　　　　　　　　　　　　　臺灣高雄地方法院民事第二庭
~B審判長法官　楊富強
~B法　　　官　楊國祥
~B法　　　官　曾淑娟
正本係照原本作成。
本判決不得上訴。
中　　　華　　　民　　　國　　九十三　　年　　　三　　　月　　 十五　　 日
~B法院書記官　林宜正
